【裁判字號】    99,上,208
【裁判日期】    991221
【裁判案由】    侵權行為損害賠償
【裁判全文】
臺灣高等法院臺南分院民事判決    99年度上字第208號
上  訴  人  葉主恩
訴訟代理人  林憲聰  律師
被 上 訴人  潘晏晨
訴訟代理人  黃文力  律師
上列當事人間因請求侵權行為損害賠償事件，上訴人對於中華民
國99年7月29日臺灣嘉義地方法院第一審判決（99年度訴字第102
號）提起上訴，本院於99年12月7日言詞辯論終結，判決如下：
    主  文
上訴駁回。
第二審訴訟費用由上訴人負擔。
    事實及理由
一、上訴人起訴主張：
  (一)、緣原審法院97年度執字第7928號執行案件，在民國（下同
      ）98年11月11日就訴外人羅復飄所有坐落嘉義市○○段71
      9、720、721、722、823地號土地進行拍賣，由被上訴人
      拍定得標。然因上開土地中之720、823地號土地（下稱系
      爭土地）伊有地上權，經執行法院通知，伊主張優先承買
      ，取得系爭土地之所有權，並於99年1月11日出賣予訴外
      人陳麗珍，並已收受定金及價金共計新臺幣（下同）550
      萬元。被上訴人明知拍賣公告上已載明「720、823地號土
      地有地上權設定，720地號土地業經本院裁定除去該地上
      權，拍定後720地號土地仍應點交，拍定後823地號土地不
      點交，地上權人葉主恩有優先購買權」，卻仍對伊提起請
      求確認優先承買權不存在之訴訟，而由原審99年度重訴字
      第3號受理中，且要求原審核發起訴證明對系爭土地為訴
      訟中之註記。然被上訴人所起訴者為確認優先購買權不存
      在之訴訟，其訴訟標的為優先購買權，係形成權，一經行
      為人行使即發生權利得喪變更之效果，依法律並無須為登
      記，應不得聲請註記。另案法院不查而核發起訴證明，實
      有違誤，被上訴人持往地政機關註記，亦屬違法，難謂為
      合法權利行使。
  (二)、訴外人陳麗珍買受系爭土地且辦理移轉登記後，欲向嘉義
      市第三信用合作社北興分社辦理貸款，卻遭以系爭土地有
      註記故拒絕受理而無法核貸，遂發存證信函要求伊7日內
      塗銷該註記，否則將解除契約，請求返還已支付之定金及
      價金，並要求伊等倍金額之賠償，嗣更向原審聲請對伊核
      發99年度司促字第2827號支付命令暨確定證明書，要求給
      付違約之賠償550萬元，致伊受有550萬元之損失。而此係
      被上訴人明知拍賣公告上已清楚載明上訴人就系爭土地有
      優先購買權，竟仍故意起訴確認伊之優先承買權不存在，
      且在得知伊業已將系爭土地出賣與訴外人陳麗珍後，立即
      持起訴證明前往地政機關要求註記，企圖迫使伊屈服，自
      係欲以表面上正當權利行使之合法訴訟手段掩護其損害他
      人之目的，難謂無故意之主觀構成要件，及非以背於善良
      風俗之方法加損害於他人。又其行為導致伊與他人簽訂之
      買賣契約遭解除且必須違約賠償，亦侵害伊所有權之行使
      暨合法利益，顯屬侵權行為，爰本於侵權行為損害賠償之
      法律關係，請求被上訴人賠償550萬元及法定遲延利息。
      原審為伊敗訴之判決，尚有未洽，爰提起上訴。
  (三)、聲明：
    1.原判決廢棄。
    2.被上訴人應給付上訴人550萬元，及自起訴狀繕本送達之
      翌日起至清償日止，按年息百分之5計算之利息。
    3.第一、二審訴訟費用由被上訴人負擔。
    4.上訴人願供擔保，請准宣告假執行。
二、被上訴人則以：
  (一)、原審法院97年度執字第7928號強制執行事件，上訴人雖登
      記為系爭720、823地號土地之地上權人，然其中720地號
      土地上之地上權業經除去，另依建物測量成果圖所示，系
      爭720、823地號土地，上訴人未建築房屋，是上訴人就系
      爭土地顯無優先承買權。則伊向地政機關所為之訴訟繫屬
      註記，乃屬法律規定之正當法律權利之行使，自非侵權行
      為。伊於他案依民事訴訟法第254條第5項規定聲請原審發
      給起訴證明書，持向地政機關將訴訟繫屬之事實予以登記
      ，此一登記僅係以公告方式，向欲受讓之第三人告知訴訟
      繫屬之事實，並不影響上訴人可為之任何登記行為，亦未
      侵害上訴人任何權利。
  (二)、又上訴人主張其提起本件訴訟係因將來買賣契約必遭解除
      而必須負擔違約之賠償550萬元云云，顯見其損害尚未發
      生，其所主張遭侵害者乃債權，非民法第184條第1項侵權
      行為之標的。況本件上訴人與訴外人陳麗珍間之買賣應非
      真實，蓋以買賣時間而論，上訴人於99年1月4日才完成地
      政登記，於不到一週之時間即與陳麗珍談妥買賣，實啟人
      疑竇；又系爭土地上之抵押權並未塗銷，亦與一般常情有
      違；加以上訴人知悉兩造間有優先承買權之爭執，陳麗珍
      於系爭土地登記前確已知悉訴訟繫屬註記之事實，其仍與
      上訴人完成買賣，其所為移轉登記行為不排除係為製造出
      土地移轉第三人之情以避免被上訴人於他案之塗銷請求。
      又上訴人明知系爭土地有優先承買權之爭執，卻於與陳麗
      珍洽談買賣過程中未據實說明，顯然與有過失，若認伊應
      負賠償責任，則伊主張過失相抵，請求減輕或免除賠償金
      額。原審駁回其請求，於法並無不合等語。
  (三)、聲明：
      1.上訴駁回
      2.第二審訴訟費用由上訴人負擔。
      3.若受不利益判決，被上訴人願供擔保請准免為假執行。
三、兩造不爭執事項：
  (一)、原法院97年度執字第7928號強制執行事件，於98年11月11
      日就訴外人羅復飄所有坐落嘉義市○○段719、720、721
      、722、823等地號土地及坐落嘉義市○○段719地號土地
      、建號1879棟次、門牌號碼為嘉義市○○○路916巷91號
      建物進行拍賣，由被上訴人以總價1,880萬元拍定得標。
  (二)、前開執行事件拍賣公告曾於附表備註欄第五點載明「本件
      拍賣之720、823地號土地有地上權設定，720地號土地業
      經本院裁定除去該地上權，拍定後720地號土地仍應點交
      ，拍定後823地號土地不點交，地上權人葉主恩有優先購
      買權」。
  (三)、上訴人於98年11月25日具狀向執行法院主張優先承買系爭
      土地。
  (四)、被上訴人於98年12月24日以上訴人及訴外人蔡瑩莉為被告
      向嘉義地方法院提起確認優先承買權不存在，經嘉義地方
      法院以99年度重訴字第3號、本院99年度重上字第31號民
      事判決確認上訴人對系爭土地之優先承買權不存在。
  (五)、原審法院於99年1月22日發給被上訴人起訴證明書，被上
      訴人委由代書劉義盛於99年1月27日持向嘉義市地政事務
      所辦理已起訴之註記。
  (六)、以上事實，並有嘉義地方法院97年度執字第7928號卷、土
      地登記謄本、99年度重訴字第3號判決、本院99年度重上
      字第31號民事判決影本、嘉義市地政事務所土地登記申請
      書及起訴證明書影本等資料附卷足參（見原審卷第14-18
      、42、46-47、56-61、127-129頁、本院卷第44-50頁），
      並為兩造所不爭執，堪信為真實。
四、至於上訴人主張依侵權行為損害賠償之法律關係，請求被上
    訴人應賠償其550萬元等語。然為被上訴人所否認，並以前
    開情詞置辯。則本件應先審酌者為：被上訴人對上訴人起訴
    請求確認優先購買權不存在，並聲請原審核發起訴證明書，
    持以向地政機關申請為訴訟中註記，是否侵害上訴人之權利
    ？上訴人得否向被上訴人請求給付550萬元及利息？經查：
  (一)、上訴人主張伊將系爭土地於99年1月11日，以13,612,500
      元轉賣予訴外人陳麗珍，並於同年2月1日移轉登記為訴外
      人陳麗珍所有，陳麗珍現為所有權人，此有買賣契約書及
      土地登記簿謄本各一份在卷可憑（見原審卷第10-13、17-
      18頁）。則上訴人非系爭土地現在所有權人已甚明確，顯
      無所有權受侵害之可能，上訴人主張其所有權受侵害乙節
      ，委無可採。
  (二)、次按訴訟標的之權利，其取得、設定、喪失或變更，依法
      應登記者，於起訴後，受訴法院得依當事人之聲請發給已
      起訴之證明，由當事人持向該管登記機關請求將訴訟繫屬
      之事實予以登記。訴訟終結後，當事人或利害關係人得聲
      請法院發給證明，持向該管登記機關請求塗銷該項登記。
      民事訴訟法第254條第5項定有明文。該規定係為保障交易
      安全，初無禁止移轉之效力，僅使欲受讓為訴訟標的權利
      或法律關係之第三人，知悉訴訟繫屬於法院之事實。本件
      被上訴人另案所起訴者為確認上訴人之優先購買權不存在
      訴訟，係在排除上訴人之優先購買權，此將影響執行法院
      核發不動產權利移轉證書與上訴人及上訴人辦理土地所有
      權移轉登記，是否合法，仍屬地政機關有關所有權登記事
      項，法院核發起訴證明尚難謂有何違誤。是被上訴人依法
      院核發之起訴證明，持往地政機關為訴訟中之註記，自屬
      合法權利之行使，且該訴訟繫屬之註記，並未禁止陳麗珍
      處分土地，尚難謂有何侵害所有權人之行使權利。雖上訴
      人主張其與陳麗珍在買賣系爭土地且辦理移轉登記後，陳
      麗珍欲向嘉義市第三信用合作社北興分社辦理貸款，卻遭
      以系爭土地有註記之問題拒絕受理而無法核貸云云。然經
      原審函請嘉義市第三信用合作社北興分社，將陳麗珍以系
      爭土地向該合作社辦理貸款之相關資料（含原始申貸資料
      、未能核准貸款之原因）送院審酌，經該合作社以99年5
      月17日嘉三信總字第290號函覆「未有收件受理情事」，
      亦有該函在卷足參（見原審卷第107頁），則上訴人此部
      分之主張，亦非可取。至嘉義市銀行商業同業公會99年9
      月15日銀嘉業字第035號函所覆如土地已遭地政機關為訴
      訟繫屬之註記，若欲辦理貸款乙節，本會所屬各行庫，因
      訴訟糾紛未結中遭註記之案件，應不宜承作放款云云，尚
      不足作為被上訴人不得為訴訟繫屬註記之理由。
  (三)、又被上訴人以上訴人雖為系爭土地之地上權人，然上訴人
      於系爭土地上並無任何建物存在，實無基地與建物合歸一
      人所有之必要，亦不符合土地法第104條優先承買權之要
      件；被上訴人請求確認上訴人就系爭土地優先購買權不存
      在，經原審法院99年度重訴字第3號及本院99年度重上字
      第31號判決被上訴人勝訴在案，有各該判決書在卷可稽（
      見本院卷第43-50頁）。足見被上訴人之主張並非無據，
      且係被上訴人訴訟權之正當行使，亦難認被上訴人有何故
      意侵害上訴人權利情事。尤難謂上開訴訟繫屬之註記有何
      背於善良風俗之方法加損害於他人之情事。
五、綜上所述，被上訴人提起確認優先購買權不存在之訴，並在
    土地登記謄本上為訴訟繫屬之註記，並無侵害系爭土地之所
    有權，或以背於善良風俗之方法，加損害於上訴人（即侵害
    其債權）。從而，上訴人依侵權行為之法律關係，請求被上
    訴人給付上訴人550萬元及法定遲延利息，洵非正當，無從
    准許。原審為上訴人敗訴之判決，並駁回其假執行之聲請，
    尚無不合。上訴意旨猶執前詞，指摘原判決不當，求予廢棄
    改判，為無理由。
六、本件事證已臻明確，兩造其餘攻擊防禦方法及所提之證據，
    於判決結果不生影響，爰不一一論列，併此敘明。
七、據上論結，本件上訴為無理由，依民事訴訟法第449條第1項
    、第78條，判決如主文。
中    華    民    國    99    年    12    月    21    日
                民事第一庭      審判長法  官    丁振昌
                                      法  官    林永茂
                                      法  官    李素靖
上為正本係照原本作成。
如不服本判決，應於收受送達後20日內向本院提出上訴書狀，其
未表明上訴理由者，應於提出上訴後20日內向本院補提出理由書
狀（均須按他造當事人之人數附繕本）上訴時應提出委任律師或
具有律師資格之人之委任狀；委任有律師資格者，另應附具律師
資格證書及釋明委任人與受任人有民事訴訟法第466條之1第1項
但書或第2項（詳附註）所定關係之釋明文書影本。如委任律師
提起上訴者，應一併繳納上訴審裁判費。
中    華    民    國    99    年    12    月    23    日
                                      書記官    林鈴香
【附註】
民事訴訟法第466條之1：
(1)對於第二審判決上訴，上訴人應委任律師為訴訟代理人。但上
  訴人或其法定代理人具有律師資格者，不在此限。
(2)上訴人之配偶、三親等內之血親、二親等內之姻親，或上訴人
  為法人、中央或地方機關時，其所屬專任人員具有律師資格並
  經法院認為適當者，亦得為第三審訴訟代理人。
民事訴訟法第466條之2第1項：
  上訴人無資力委任訴訟代理人者，得依訴訟救助之規定，聲請
  第三審法院為之選任律師為其訴訟代理人。

司法院資訊處製作；財團法人民間司法改革基金會備份。
